臺灣桃園地方法院民事判決　九十二年國字第六號
　　原　　　告　丙○○
　　被　　　告　桃園縣平鎮地政事務所
　　法定代理人　甲○○
　　訴訟代理人　陳玲瑛
　　　　　　　　乙○○
右當事人間請求國家損害賠償事件，經本院於中華民國九十三年七月七日言詞辯論終
結，判決如左：
    主      文
原告之訴駁回。
訴訟費用由原告負擔。
    事      實
甲、原告方面：
一、聲明：被告應給付原告新台幣（下同）一百零一萬元，及自民國（下同）八十七
    年七月一日起至清償日止，按年息百分之六計算之利息。
二、陳述：
    訴外人謝蘭香於八十四年四月二十八日邀同訴外人湯芹壽擔任連帶保證人，向原
    告借款，並由湯芹壽提供所有坐落桃園縣平鎮市○○段三○之九八地號土地（權
    利範圍：五分之一）及其上門牌號碼為桃園縣平鎮市○○路○段二十一號建物，
    設定本金最高限額一百八十萬元之抵押權與原告，於八十四年五月三日經被告事
    務所登記完畢。嗣訴外人蔡燕輝於八十七年七月以存款不足之支票向原告騙取印
    鑑證明及身分證明文件據以向被告辦理上開抵押權之塗銷登記，幸原告察覺，於
    同月二十二日向被告申請駁回該抵押權塗銷登記申請，經被告於同月二十七日以
    平地一字第一二五六二○號函駁回。詎料，原告於九十年十月三十日向法院聲請
    拍賣系爭抵押物而調取地籍謄本時，赫然發現債務人湯芹壽與原承辦代書吳建德
    竟於八十八年八月五日執前開業經被告駁回之申請文件再次辦妥抵押權塗銷登記
    。本件由訴外人湯芹壽及原代理人吳建德申辦提出之抵押權塗銷登記申請書及原
    因證明文件均已逾一年，然被告職員卻未依規定要求補正，且被告承辦人員於八
    十七年駁回湯芹壽塗銷抵押權之申請時，未依土地登記規則第五十八條規定，在
    申請書件蓋登記駁回章，嗣於八十八年湯芹壽申請塗銷時，後手承辦員亦疏於注
    意仍予審核通過，若非勾串，實難讓人信服。況被告於辦妥抵押權塗銷登記後，
    應依土地登記規則第六十九規定通知原告，竟疏未為之，致原告因債務人脫產而
    求償無門，是被告之承辦人員難謂無重大過失。原告因被告所屬公務員之重大過
    失行為，受有一百零一萬元債權無法獲償之損失，爰依國家賠償法第二條第二項
    及土地法第六十八條之規定，訴請被告賠償原告一百零一萬元之及自八十七年七
    月一日起自清償日止，按年息百分之六計算之利息。
三、就被告抗辯所為之陳述：
  (一)被告稱其辦理抵押權塗銷登記案時，已調閱前案，因無不可辦理之規定，故依章
    辦理云云。惟查，原告於八十七年七月二十二日向被告所提申請書中已明白指出
    所提示之支票業遭退票，並將退票影本呈卷，是原告已明白否定該債務清償證明
    書之效力，然被告竟容許第三人再執該債務清償證明書辦理抵押權塗銷登記，被
    告顯有重大過失。
  (二)按土地登記規則第五十七條第一項第三款因私權糾紛而駁回登記申請之規定，其
    立法用意係對形式必備之文件齊全，而有實質之私權爭議所設之保護，被告明知
    本案有私權糾紛，則重新辦理時不應只就形式文件審查，應就實質之私權糾紛是
    否已解決予以審酌。
  (三)原告雖有收到被告第一次申請抵押權塗銷登記之駁回通知書，之所以未取回印鑑
    證明、清償證明書等資料，係因原告認為業經駁回之文件，應不得再以原件申請
    ，因而未取回之。
四、證據：提出中和郵局第一二五四號及一二五五號存證信函、桃園縣平鎮地政事務
    所平地登字第○九一○○○五六八四號函及所附拒絕賠償理由書、土地登記案件
    駁回理由簽單、台灣台北地方法院八十九年票字第三八七九八號民事裁定書及其
    確定證明書、平鎮地政事務所收件字號第二八四二○號土地登記申請書、登記清
    冊、原告身分證正反面、原告印鑑證明、債務清償證明書、抵押權設定契約書、
    他項權利證明書、申請書、支票及存款不足退票單各一件、平鎮市○○段建物登
    記謄本二件（以上均為影本）為證，並聲請向台灣中小企業銀行調閱湯芹壽之借
    款資料，暨鑑定系爭不動產於八十八年八月間之價值。
乙、被告方面：
一、聲明：原告之訴駁回。
二、陳述：
  (一)訴外人湯芹壽於八十七年七月二十二日委託代理人吳建德填具登記申請書及檢附
    債務清償證明書、抵押權人印鑑證明、他項權利書狀等證明文件向被告申辦抵押
    權塗銷登記，經債權人即原告以債務尚有爭議提出暫緩辦理塗銷登記之申請，被
    告乃於同月二十三日依土地登記規則第五十七條第一項第三款規定「涉及私權爭
    執」駁回其申請，並依同規則第五十八條規定將登記申請書加蓋駁回之章，全案
    發還申請人。其作業程序過程中所加蓋騎縫章及他項權利證明書註銷章以「ㄨ」
    記號刪除，使該相關附件溯及送件前之效力狀態。又依契約自由原則，本件債權
    與債務間如清償票款事件獲資解決，自可重新再度檢具原文件申請抵押權塗銷登
    記，申請人依土地登記規則第一百四十五條規定執前述仍屬有效之申請文件，於
    八十八年八月五日由原申請人委託原代理人向被告申請塗銷登記，自當依法受理
    ，被告所屬人員依土地登記規則第五十五條規定審查無誤後，應予登記，被告受
    理該項登記並無違誤。
  (二)按土地登記本應由權利人會同義務人申請之，但他項權利如合於土地登記規則第
    一百四十五條規定之情形，其權利既已消滅，僅由關係人檢附所需文件單獨申請
    登記即可，以資便捷。本塗銷登記案業已檢具土地登記規則第三十四條規定所需
    文件，其抵押權人之意思表示明確完整，與土地登記規則第六十九條規定之情形
    有別，自毋須受土地登記規則第六十九條：「登記機關於登記完畢後，應即以書
    面通知登記義務人」所規範，且實務上辦理此類案件並無辦畢通知之必要，是被
    告並無故意或過失怠於執行職務等不法行為。另原告稱登記原因證明文件如迄半
    年，地政單位應要求補正乃內政部台內字第九○八三四三三號函所明定，惟查該
    函示係申請土地登記應附文件法令補充規定修正第八點及第三十二點，與本件並
    無關聯，實係原告對法令有所誤解。
  (三)次按登記機關就一般申請案件均採善意相信原則，本件既經原申請人即土地所有
    權人湯芹壽委託原代理人吳建德執原件重新申請塗銷登記，依登記實務之論理及
    經驗法則判斷渠等已得債權債務之解決，況被告再次審核時亦有調閱原來駁回之
    卷證，且法律並未規定經蓋章駁回之文件不得再用以申請，是被告依行政程序法
    第四十三條規定為同意塗銷之行政處分，洵屬正當，並無違誤。再按土地登記規
    則第六十九條係屬登記作業程序之訓示規定，被告辦畢登記後，縱未依規定通知
    ，仍無礙該塗銷登記之行政處分效力。本案既經檢附蓋有債權人印鑑章之清償證
    明書、他項權利證明書、債權人之印鑑證明委託代理人申請，並有代理人於委託
    書內簽明「委託人確為登記標的物之權利人，如有虛偽不實，本代理人願負法律
    責任」之切結為憑，依其書面已可認定雙方之意思表示一致，至債務人為何持有
    債權人印鑑證明並蓋印鑑章、原告之真正意思表示及代理人是否有越權等情形，
    乃債權人、債務人、代理人三者間之關係，非被告所得審認，是被告所為之行政
    處分並無不當。
  (四)被告否認原告與湯芹壽間之債權債務關係。另原告利息請求部分，依土地法第六
    十八條規定「損害賠償不得超過受損害時之價值」，故原告只能請求本金之損失
    ，不得請求利息損失。又原告所言與訴外人謝蘭香間之債權債務關係，因清償證
    明書所載債權人僅湯芹壽一人，因此被告並不清楚謝蘭香與原告間債權債務關係
    ，是就原告對謝蘭香之債權額多少及是否已獲清償等事項，被告並不清楚。
  (五)再按駁回之案件，依土地登記規則第六十條規定：「已駁回或撤回登記案件，重
    新申請登記時，應另行辦理收件」，應可重新送件辦理。被告駁回第一次申請之
    案件時有行文原告，原告應將印鑑證明、清償證明書取回，原告疏未為之，就本
    件損害之發生與有過失。況原告之申請書僅載明「暫緩辦理」，而非「不能辦理
    」，是本件被告所屬人員並無故意過失可言。
三、證據：提出平鎮地政事務所收件字號第二八四二○號土地登記申請書、登記清冊
    、湯芹壽及原告之身分證正反面各、原告印鑑證明、債務清償證明書、抵押權設
    定契約書、他項權利證明書、桃園縣平鎮地政事務所土地登記案件駁回理由書簽
    辦單、申請書、支票及其存款不足退票單各一件（以上均為影本）為證。
丙、本院依職權向內政部函詢土地登記規則第五十八條中所謂「登記申請書件」係僅
    指土地登記申請書或該登記申請書所檢附之文件；又地政事務所收受抵押人出具
    相關文件單獨申請塗銷抵押權登記時，是否須通知抵押權人等事項，並請檢附相
    關辦法或函示到院參辦。另分別向財政部北區國稅局中壢稽徵所及台北縣分局函
    查湯芹壽、謝蘭香之財產總歸戶資料；又向台灣中小企業銀行函調湯芹壽之借款
    餘額資料及交易明細表。
    理    由
一、按訴狀送達後原告不得將原訴變更或追加他訴，但經被告同意或不甚妨礙被告之
    防禦及訴訟之終結者，不在此限，民事訴訟法第二百五十五條第一項第一款、第
    七款分別定有明文。本件原告原起訴之請求權基礎為國家賠償法第二條第二項規
    定，嗣於九十二年六月十七日以書狀聲明追加土地法第六十八條為其請求權基礎
    ，並經被告同意，揆諸上開條文規定，核無不合，應予准許。
二、原告主張訴外人謝蘭香向原告貸得一百零一萬元，並由湯芹壽訴外人提供其所有
    坐落桃園縣平鎮市○○段三○之九八地號土地（設定權利範圍：五分之一）及其
    上門牌號碼為桃園縣平鎮市○○路○段二十一號建物，為伊設定本金最高限額一
    百八十萬元之抵押權，上開債務並未清償，湯芹壽於八十七年七月間以存款不足
    之支票向原告騙取印鑑證明、身分證明及清償證明書，據以向被告辦理抵押權塗
    銷登記，經原告察覺申請暫緩辦理，被告乃於依土地登記規則第五十一條第一項
    第三款規定駁回湯芹壽之申請，湯芹壽復於八十八年八月五日持前遭被告駁回申
    請之清償證明書向被告申請塗銷前開最高限額抵押權之登記，被告之承辦人員未
    本其專業知識，詳予審查，遽准塗銷，且未於塗銷後通知原告，伊因此項錯誤之
    塗銷登記受有票款債權一百零一萬元未能受償之損害，爰依土地法第六十八條第
    一項、國家賠償法第二條第二項之規定，求為命被告如數給付並加計自發票日即
    八十七年七月一日起至清償日止，按年息百分之六計算之利息。被告則以湯芹壽
    於八十八年八月五日持真正之印鑑證明、身分證明及清償證明書辦理抵押權塗銷
    登記，伊准許塗銷抵押權登記，並無違誤；況原告於被告八十七年七月駁回湯芹
    壽塗銷抵押權登記申請時，未向湯芹壽取回印鑑證明、身分證明及清償證明書，
    亦為本件損害發生之重要原因等語置辯。
三、原告主張湯芹壽於八十四年四月二十八日以其所有坐落桃園縣平鎮市○○段三○
    之九八地號土地（設定權利範圍五分之一）及其上門牌號碼為桃園縣平鎮市○○
    路○段二十一號建物，為伊設定本金最高限額一百八十萬元之抵押權，湯芹壽於
    八十七年七月間以原告出具已清償抵押債務之清償證明書及印鑑證明向被告申請
    塗銷上開抵押權登記，經原告提出異議而遭駁回在案，湯芹壽復於八十八年八月
    五日持相同之清償證明書及印鑑證明向被告申請塗銷上開抵押權登記經核准之事
    實，為被告所不爭執，並有被告事務所收件字號第二八四二○號土地登記申請書
    、登記清冊、湯芹壽及原告之身分證正反面各、原告印鑑證明、債務清償證明書
    、抵押權設定契約書、他項權利證明書、桃園縣平鎮地政事務所土地登記案件駁
    回理由書簽辦單各一件為證，原告此部分之主張，自堪信為真實。
四、原告復主張被告未詳予審究湯芹壽於八十八年八月五日申請塗銷抵押權登記時檢
    附之印鑑證明及清償證明書均為八十七年間製作，已逾一年之有效期間，及被告
    曾於八十七年七月間駁回湯芹壽之抵押權塗銷登記申請，而逕准塗銷抵押權登記
    ，應負土地法第六十八條及國家賠償法第二條第二項之賠償責任，惟為被告所否
    認。茲就原告此部分之請求，是否有據，分述如下：
  (一)按土地法第六十八條所規定之登記錯誤或遺漏，係指登記之事項與登記原因證明
    文件所載之內容不符而言；至登記虛偽，則指明知為不實之事項，而竟為登記者
    而言，土地登記規則第十四條定有明文。查系爭土地登記簿上關於塗銷抵押權登
    記事項，與抵押權塗銷登記申請書所載內容相符，有抵押權塗銷登記申請書一件
    在卷足稽，並無登記錯誤或遺漏之情形，原告復不能舉證被告承辦人員有明知不
    實之事項而為登記之事實，亦無登記虛偽之情事，則原告主張被告登記錯誤遺漏
    或虛偽致伊受損害乙節，尚屬無據。
  (二)按「申請登記除本規定另有規定者，應提出下列文件：一登記申請書。二登記原
    因證明文件。三已登記者，其所有權狀或他項權利證明書。四申請人身分證明。
    五其他由中央地政機關規定應提出之證明文件。前項第四款之文件，能以電腦處
    理達成查詢者，得免提出。」、「他項權利塗銷登記，得由他項權利人，原設定
    人或其他利害關係人提出第三十四條所列文件，單獨申請之。」，土地登記規則
    第三十四條、第一百四十五條分別定有明文。本件原告對於系爭債務清償證明書
    及印鑑證明均為伊出具乙節不爭執，惟主張依「申請土地登記應附文件法令補充
    規定」第三十二條規定，申請土地登記，檢附之印鑑證明以登記原因發生日期前
    一年以後核發者為限。惟查，前開補充規定第三十二條原規定「印鑑證明無使用
    期限之規定，如印鑑申請人領得印鑑證明後變更住址，得以戶口名簿或身分證影
    本佐證。」，嗣於九十年九月七日始修正為檢附之印鑑證明以原因發生日期前一
    年以後核發者為限，並自九十年九月十五日施行，有內政部九十年九月七日台內
    地字第九○八三四三三號函一件在卷可憑，是湯芹壽於八十八年八月五日申請抵
    押權塗銷登記時，既已依土地登記規則第三十四條提出登記申請書、清償債務證
    明書、他項權利證明書、原告及湯芹壽之身分證正反面影本、印鑑證明書等文件
    ，而依當時施行有效之申請土地登記應附文件補充規定第三十二條規定，印鑑證
    明並無有效期限之限制，系爭債務清償證明書亦未記載使用期限，是被告未要求
    湯芹壽補正八十七年七月六日後核發之印鑑證明及債務清償證明書，並據以辦理
    抵押權塗銷登記，於法並無違誤。
  (三)按公務員於執行職務行使公權力時，因故意或過失不法侵害人民自由或權利者，
    國家應負損害賠償責任。公務員怠於執行職務，致人民自由或權利遭受損害者亦
    同，國家賠償法第二條第二項定有明文。再按法律規定之內容非僅屬授予國家機
    關推行公共事務之權限，而其目的係為保護人民生命、身體及財產等法益，且法
    律對主管機關應執行職務行使公權力之事項規定明確，該管機關公務員依此規定
    對可得特定之人所負作為義務已無不作為之裁量餘地，猶因故意或過失怠於執行
    職務，致特定人之自由或權利遭受損害，被害人得依國家賠償法第二條第二項後
    段，向國家請求損害賠償，揆諸前揭說明，怠於職務係以有作為義務為前提，且
    此作為義務係為保護人民生命、身體及財產等法益，因該管機關對於可得特定之
    人不執行該作為，致該特定之人受損害者始足當之，如該作為義務，非在保護人
    民生命、身體及財產法益，雖第三人因此可能受有損害，不能因國家機關不執行
    該作為，即主張怠於執行職務，而請求國家損害賠償。本件原告主張被告公務員
    怠於執行職務，無非以被告於八十七年七月間駁回湯芹壽之抵押權塗銷登記申請
    時，未於印鑑證明、身份證明及清償證明書加蓋土地登記駁回之章乙節為據。按
    「有下列各款情形之一者，登記機關應以書面敘明理由及法令依據，駁回登記之
    申請：一不屬受理登記機關管轄者。二依法不應登記者。三登記之權利人、義務
    人或其與申請登記之法律關係有關之權利關係人間有爭執者。四逾期未補正或未
    照補正事項完全補正者。申請人不服前項之駁回者，得依訴願法規定提起訴願。
    依第一項第三款駁回者，申請人並得訴請司法機關裁判。」、「駁回登記之申請
    時，應將登記申請書件加蓋土地登記駁回之章，全部發還申請人，並得將駁回理
    由有關文件複印存參。」，土地登記規則第五十七條、第五十八條固定有明文。
    然查：登記機關依土地登記規則於駁回登記之申請時，於登記申請書件加蓋土地
    登記駁回之章，其目的乃在通知申請人申請駁回之情事，非在保護他項權利人之
    財產法益，且地政事務所應執行前揭職務之對象亦為申請人即湯芹壽，而非他項
    權利人即原告，則原告自不得以被告公務員未於印鑑證明、身分證明及債務清償
    證明書加蓋土地登記駁回之章，即主張怠於執行職務，而請求國家損害賠償。
  (四)按由權利人單獨申請登記者，登記機關於登記完畢後，應即以書面通知登記義務
    人。但無義務人者，不在此限。前項義務人為二人以上時，應分別通知之。土地
    登記規則第六十九條定有明文。又本條規定由權利人單獨申請登記之案件，於登
    記完畢後，登記機關依上開規則規定應書面通知義務人，此有內政部九十二年七
    月二十一日內授中辦地字第九二○○一一四六二號函一件在卷足憑。被告自承於
    辦妥抵押權塗銷登記後，並未通知原告，惟按國家賠償責任之成立，以公務員故
    意或過失不法之行為，與損害之發生，有相當因果關係為要件。苟有此行為，按
    諸一般情形，不致於發生此項損害，即無相當因果關係。本件被告雖未於塗銷抵
    押權登記後通知原告，然原告既已知湯芹壽係以存款不足之支票向其騙取印鑑證
    明、身分證影本及債務清償證明書，竟疏未於被告通知駁回湯芹壽八十七年七月
    之抵押權塗銷登記申請時，向湯芹壽取回前揭證明文件，顯有重大過失。況土地
    登記規則第六十九條之規定，被告機關係於登記完畢後，始應以書面通知原告，
    而系爭抵押權遭塗銷之原因，係結合原告疏未向湯芹壽取回債務清償證明書、印
    鑑證明及身分證及湯芹壽未經原告同意，擅以該證明文件申請塗銷抵押權等原因
    所致，揆諸前揭說明，原告所主張之損害結果與被告之行為間，尚難認有相當因
    果關係存在，從而，原告主張被告應依國家賠償法第二條第二項後段規定，負損
    害賠償責任，即屬無據。
七、按當事人主張有利於己之事實者，就其事實有舉證之責任，民事訴訟法第二百七
    十七條前段定有明文。又民事訴訟如係由原告主張權利者，應先由原告負舉證之
    責，若原告先不能舉證，以證實自己主張之事實為真實，則被告就其抗辯事實即
    令不能，或其舉證尚有疵累，亦應駁回原告之請求，最高法院十七年上字第九一
    七號判例意旨可資參照。本件原告主張謝蘭香、湯芹壽尚積欠其票款債務一百零
    一萬元及自發票日即八十七年七月一日起至清償日止，按年息百分之六計算之利
    息，惟為被告所否認，則原告就此有利於己之事實，自應負舉證之責。原告固提
    出台灣台北地方法院八十九年票字第三八七九八號本票裁定一件為證，然查執票
    人聲請本票裁定強制執行係屬非訟事件，法院於為准駁之裁定時，僅能依該法條
    之規定，就形式上審查，至於實體上法律關係則非其所得審認，是原告提出之前
    揭本票裁定尚不足以證明其與謝蘭香、湯芹壽間之債權債務關係；又前揭本票裁
    定所載本票發票日為八十七年七月一日，未載到期日，而原告交付湯芹壽之印鑑
    證明係八十七年七月四日核發，苟原告與謝蘭香間尚有一百零一萬元之票據債權
    債務關係，衡情原告應無交付印鑑證明與湯芹壽藉以辦理抵押權塗銷登記之可能
    ，再原告於八十七年七月二十二日申請暫緩辦理抵押權塗銷登記之申請書記載「
    茲因相對人清償支票退票，是該項塗銷登記尚有爭議」而其所檢附之支票為票面
    金額三十萬元之支票一紙，並未敘及前開本票，是原告與謝蘭香間是否確有上開
    一百零一百萬元之票據債權債務關係，尚有疑義，而原告迄未能舉證以實其說，
    是原告此部分之主張，亦無足採。
八、綜上所述，原告既無法證明被告公務員於執行職務行使公權力時，有怠於執行職
    務之行為，抑或有登記錯誤、遺漏、虛偽之事實，亦無法證明其受有損害，且該
    損害與被告怠於執行職務間具有相當因果關係，則原告依據國家賠償法第二條第
    二項及土地法第六十八條之規定，訴請被告賠償其損害一百零一萬元及自八十七
    年七月一日起至清償日止，按年息百分之六計算之利息，即無理由，應予駁回。
九、據上論結，本件原告之訴為無理由，依民事訴訟法第七十八條，判決如主文。
中　　　華　　　民　　　國　　九十三　　年　　　七　　　月　　二十一　　日
                                    臺灣桃園地方法院民事第三庭
~B法　　　官　劉佩宜
右為正本係照原本作成
如對本判決上訴應於判決送達後廿日內向本院提出上訴狀
中　　　華　　　民　　　國　　九十三　　年　　　七　　　月　　二十一　　日
~B法院書記官　吳仁心
